---
title: "Econometría I"
subtitle: "Taller"
date: "10-13-2023"
published-title: "Fecha"
author:
  - "Pablo Astudillo-Estevéz"
  - "Elías José Mantilla"
author-title: "Autores"
toc: false
lang: es
highlight-style: gruvbox
title-block-banner: true
---

```{r setup, eval = TRUE, echo=FALSE, warning=FALSE, message=FALSE}
# load libs
library(tidyverse)
library(wooldridge)
```

## Sección I

Usted cuenta con datos de los resultados de los exámenes parciales administrados para la clase de econometría I.

```{r simulation, eval=TRUE, output=TRUE, echo=FALSE, message=FALSE, warning=FALSE}
# params
n <- 10
true_ability <- rnorm(n, 50, 10)
noise_1 <- rnorm(n, 0, 10)
noise_2 <- rnorm(n, 0, 10)

# sims
df <- tibble(
  id = seq(1, n),
  midterm = true_ability + noise_1,
  final = true_ability + noise_2
)

knitr::kable(df, caption="Resultados para 10 estudiantes de Econometría I")
```

1. Calcular, a mano, el coeficiente de correlación de Pearson. Sírvase de la definición del coeficiente de correlación: $$r_{xy}=cov(x, y)/\sigma_{x}\sigma_{y}=\frac{\sum (x_{i}-\bar{x})(y_{i}-\bar{y})}{\sqrt{\sum(x_{i}-\bar{x})^2}\sqrt{\sum(y_{i}-\bar{y})^2}}$$

2. Calcular, a mano, los coeficientes del modelo de regresión lineal simple: $$final_{i}=\beta_{0}+\beta_{1}midterm_{i}+\epsilon_{i}$$
Hint: Utilice el hecho estilizado de que $\hat{\beta}=r_{xy}\frac{\sigma_{y}}{\sigma_{x}}$.

3. Este es un claro ejemplo del fenómeno conocido como regresión a la media o regresión a la mediocridad. ¿Explique en que consiste la regresión a la media y como está implicada en este ejemplo?

{{< pagebreak >}}

## Sección II

Para cada uno de los modelos presentados a continuación, realice según sea requerido:

1. Identifique, enliste e interprete cada uno de los parámetros estimados.

**Determinantes del GPA**

Se recopiló una muestra de `r format(nrow(gpa1), big.mark = ",")` estudiantes universitarios con el objetivo de estimar los parámetros de un modelo para predecir el GPA universitario en función del GPA de la escuela secundaria (hsGPA) y el puntaje del examen ACT (ACT) como predictores. La variable de interés, GPA, tiene como promedio `r format(mean(gpa1$colGPA), digits=2)` y sus valores están acotados en el rango [`r format(min(gpa1$colGPA))`,  `r format(max(gpa1$colGPA), digits=2)`]. El modelo estimado es presentado a continuación:

```{r model gpa, eval=TRUE, output=TRUE, echo=FALSE, message=FALSE, warning=FALSE}
fit.1 <- lm(colGPA ~ hsGPA+ACT, data=gpa1) %>% 
  arm::display(digits = 4)
```

**Salario por hora**

Los parámetros del siguiente modelo fueron estimados con una base de datos de `r format(nrow(wage1), big.mark = ",")` individuos. El modelo busca predecir el logaritmo del salario por hora en función de la educación, la experiencia y la tenencia de la empresa. El modelo estimado es presentado a continuación:

```{r model wage, eval=TRUE, output=TRUE, echo=FALSE, message=FALSE, warning=FALSE}
lm(log(wage) ~ educ+exper+tenure, data=wage1) %>% 
  arm::display(digits = 4)
```


```{r model nerlvoe, eval=TRUE, output=TRUE, echo=FALSE, message=FALSE, warning=FALSE}
# load data
nerlove_file <- paste0(
  here::here(),
  "/data/nerlove63.csv"
  )

nerlove <- read_csv(nerlove_file)


# model
# lm(log_totcost ~ log_output + log_plabor + log_pkap + log_pfuel, data = nerlove) %>% 
#   arm::display(digits=4)
```



{{< pagebreak >}}

## Sección III

Considere el siguiente modelo de regresión lineal simple: $y_{i}=\beta x_{i}+\epsilon_{i}$. La muestras $(x_{i}, y_{i})$ pueden asumirse como idéntica e independientemente distribuidas (iid). Adicionalmente, se asume que $\epsilon_{i}\sim N(0,\sigma^{2})$; $\mathbb{E}[\epsilon|x]=0$; $\mathbb{V}[\epsilon|x]=\sigma^{2}$.

1. Muestre que  $\hat{\beta}=\frac{\sum_{i=1}^{n}x_{i}y_{i}}{\sum_{i=1}^{n}x_{i}^{2}}$.

2. Muestre que se trata de una estimador insesgado. $\mathbb{E}[\hat{\beta}|x]=\beta$.

3. Encuentre la varianza del estimador $\hat{\beta}$.

Demustre que:

1. $\sum_{i}^{n} \hat{u}_{i}=0$

2. $\sum_{i}^{n} x_{i}\hat{u}_{i}=0$

{{< pagebreak >}}

## Anexo
Para referencia del ejercicio II, se debería llegar a valores iguales o similares a:

```{r, output=TRUE, eval=TRUE, echo=FALSE, message=FALSE, warning=FALSE}
fit.anexo <- lm(final ~ midterm, data = df)

df_ <- list(
  "Intercepto" = coef(fit.anexo)[1],
  "Pendiente" = coef(fit.anexo)[2],
  "Corr. Pearson" = cor(df$midterm, df$final)
) %>% 
  as_tibble()

knitr::kable(df_)
```
